【裁判字號】    97,易,75
【裁判日期】    970925
【裁判案由】    妨害名譽等
【裁判全文】
臺灣臺北地方法院刑事判決                97年度易字第75號
公  訴  人  臺灣臺北地方法院檢察署檢察官
被      告  丙○○
上列被告因妨害名譽等案件，經檢察官提起公訴（96年度偵字第
20042號），本院判決如下：
    主      文
丙○○無罪。
    理      由
一、公訴意旨略以：被告丙○○為甲○○之妻，乙○○則任職於
    山稜實業有限公司（下稱山稜公司），與甲○○間有業務往
    來關係，丙○○認其夫與乙○○有曖昧之關係，竟意圖散布
    於眾，於民國96年3月23日下午1時50分，以其所使用之0000
    000000號行動電話，發送「貴公司林小姐與豐文公司甲○○
    有姦情且從事出賣公司的事情請小心」之簡訊，至乙○○任
    職之山稜公司所使用之行動電話0000000000號，足以毀損乙○○之名譽。又紀麗卿於同年7月31日0時37分復以市內電話
    00-00000000號，撥打乙○○所使用之行動電話0000000000
    號，並留有內容為「爛女人，你滿意了吧；賤女人，我會讓
    你死的很難看。」等加害乙○○生命、身體之電話留言，致
    乙○○心生畏懼，因認被告涉有誹謗、恐嚇等罪嫌。
二、按檢察官有實行公訴之職權，於實行公訴時，依檢察一體之
    原則，自得變更或更正原起訴之法條，且所謂「起訴法條」
    應以實行公訴檢察官所指被告所法條為準，若原起訴法條
    業經實行公訴檢察官變更或更正，且與判決相同，自得逕予
    引用，毋庸於判決中引用刑事訴訟法第300條，司法院刑事
    廳90年2月2日90廳刑一字第100299號函（台灣士林地方法院
    89年10月份法律座談會結論）可資參照。查本件原起訴法條
    本為刑法第310條第2項及同法第305條，惟公訴人於97年4月
    21日到庭實行公訴時，業經當庭變更起訴法條為刑法第310
    條第1項及第305條，經核於法並無不合，應予准許。
三、公訴人認為被告丙○○犯誹謗、恐嚇罪嫌，無非係以：
    被告丙○○於警訊、偵查中之供述；告訴人乙○○於警訊
    、偵查之指訴；證人即臺北市政府警察局中山分局大直派
    出所警員洪俊亭於警詢、偵查之證述；簡訊內容照片1張
    ；中華電信資料查詢結果2紙；和信電信股份有限公司
    門號之基本資料紀錄查詢結果1紙；李舒晴97 年5月11日
    之警詢筆錄1紙等為論據。訊據被告丙○○固不否認曾以其
    使用之0000000000號行動電話，發送簡訊至行動電話000000
    0000號之事實，但辯稱除該號碼外，伊並沒有再發任何簡訊
    給其他人，且該電話號碼係由其夫甲○○所提供，並由甲○○告知該電話是山稜公司的電話。伊只是提醒該公司注意甲○○與告訴人乙○○二人間的關係與行為，並無誹謗之意思
    。至於有無撥打乙○○所使用之行動電話並以語音留言1節
    ，伊已真的不記得當時是否有打電話，也不記得是怎麼說的
    ，伊只記得當時因為被告之夫甲○○曾離家出走，伊很生氣
    ，又看到很多告訴人與其夫甲○○間的往來書信，發現彼二
    人間確有苟且情事，致或有可能一時打電話給告訴人發洩情
    緒，縱有說何言語，亦無真正加害告訴人的意思等語。
四、經查：
（一）有關96年3月23日發送「貴公司林小姐與豐文公司甲○○
      有姦情且從事出賣公司的事情請小心」之簡訊，至山稜公
      司部分：
  (一)按【刑法第310條第1項之誹謗罪，係以「意圖散布於眾」，
    而指摘或傳述足以毀損他人名譽之事為構成要件。所謂「散
    布於眾」，係指散播傳布於不特定人或多數人，使大眾得以
    知悉其內容而言。是刑法誹謗罪須以行為人向不特定人或多
    數人散布指摘足以毀損他人名譽之事，始克相當】。從而【
    被告以上訴人吸食鴉片，向縣政府指摘其係屬煙民，不得為
    自治工作人員，或因奉令調查而據情報告，均非意圖散布於
    眾而指述足以毀損他人名譽之事，自無成立誹謗罪之可言】
    ；【被告顏某僅將妨害蕭女名譽之事，函送主管機關彰化縣
    政府教育局，係向特定機關為陳述，與散發或傳布於不特定
    之大眾者迴異，自與刑法第310條第2項之犯罪構成要件不符
    】，最高法院28年上字第3074號判例、75年度台非字第175
    號判決均明斯旨。又刑法第310條第3項規定：「對於所誹謗
    之事，能證明其為真實者，不罰」，而「刑法第310條第3項
    前段之規定，非謂行為人必須自行證明其言論內容確屬真實
    ，始能免於刑責。行為人雖不能自行證明其言論內容之真實
    性，但依其所提之證據資料，足認行為人有相當理由確信其
    為真實者，即不能論以誹謗罪，亦不得以此項規定而免除檢
    察官或自訴人於訴訟程序中，依法應負行為人故意毀損他人
    名譽之舉證責任，或法院發現其為真實之義務」，最高法院
    亦著有90年度台非字第155號判決可資參照。
  (二)依被告所發簡訊內容，其中有關於損害告訴人名譽部分，不
    外「與甲○○有姦情」及「有從事出賣公司情形」二部分。
    然查：
  (1)告訴人與被告之夫甲○○間是否確有姦情之指摘：
    被告係自96年1月間發現告訴人傳送給其夫甲○○之親密簡
    訊，從而對彼二人間之關係產生合理的懷疑，嗣經調閱其夫
    甲○○之電話通聯紀錄，發現與告訴人間確實通聯頻繁，且
    經女兒王新雅指證，確曾聽聞其父甲○○在電話中稱呼對方
    為「寶貝」等情，因而與甲○○間發生爭吵，嗣由甲○○親
    口承認確有「精神外遇」並寫下切結書，而後又陸續發生口
    角與肢體衝突，益加深被告對告訴人之怨恨與猜疑二者間有
    姦情等情，業據被告於刑事答辯狀及本院審理中指訴歷歷，
    且有被告之夫甲○○具名書寫之切結書乙紙、診斷証明書數
    紙等附卷可稽，綜此足證，被告於96年3月23日發送系爭簡
    訊當時，被告對告訴人與其夫間確有發生姦情1事，雖尚無
    積極的證據堪資證明，然已有相當之理由足以使被告「確信
    其為真實」；尤以被告於本件審理中，復已提出被告之夫甲○○與告訴人二人間自92年10月12日起迄95年2月2日止之多
    封E-MALL短訊為證，而依短訊內容中，多有極為親蜜之相互
    問候與思念語言，且不乏「一起作愛」、「相擁入眠」…等
    直指雙方曖昧關係之字眼；而由本院函查二人近年來之出入
    境紀錄，尤發現二人自94年12月11日起至96年3月7日止，共
    有連續10次相偕出國、同出同進之紀錄，以二人係分屬不同
    之公司，縱有業務往來，然均在同一天出國、同一天回國以
    觀，又焉有如此巧合？且依上開出入境紀錄對照二人間E-MA
    LL短訊之內容，如「我特別懷念在大陸的日子…」「期待明
    天的出差…」等語以觀，益證二人間確已超出一般同事情誼
    ，而有男女間之情愛關係。則自被告身為甲○○妻子之觀點
    ，此種使君有婦、羅敷有夫間之不倫之戀，自只有以姦情二
    字以為形容，並得供為渠所指摘之事為真實之充份證明。揆
    諸刑法第310條第3項規定，被告對此縱有所指摘，亦應不罰
    。
  (2)有關指摘告訴人「且從事出賣公司的事情」部分：
    訊諸被告何以指摘告訴人有出賣公司情形，被告辯稱：伊當
    時係看到其夫甲○○持有山稜公司約150萬元，從而懷疑告
    訴人與其夫甲○○二者間有鉅款往來，且有危害到山稜公司
    之可能，但該證據如今已經滅失無法提供，且伊亦承認該部
    分確只有懷疑，並無其他積極證據，故當時在簡訊中遽為上
    開指述，確係憑空臆測，伊亦自認此部分若已構成誹謗，伊
    亦同意認罪等語。是證有關被告在簡訊中遽指「且從事出賣
    公司的事情」一語，實無任何證據。此部分之遽予指摘，即
    與指訴「姦情」部分顯有不同，難謂對告訴人之名譽未生損
    害。然查，被告所發之上開簡訊，其傳送對象僅限於山稜公
    司使用之行動電話0000000000號，此外並無其他人接收此項
    訊息，參諸該簡訊內容係「貴公司林小姐與豐文公司甲○○
    有姦情且從事出賣公司的事情請小心」等語，是該簡訊所發
    送之對象為山稜公司，且僅限於山稜公司一人，且最後尚附
    有「請小心」之警告字眼，則被告所辯，伊當時之目的只是
    在提醒告訴人所屬之山稜公司，應多注意告訴人之行為等語
    ，尚非無據。又該電話雖係由山稜公司之職員李舒晴所持有
    ，惟其登記之名義人確係山稜公司1節，亦據被告陳明在卷
    ，經核復與李舒晴於警詢中之陳述內容相符。而「00000000
    00號」電話號碼，係由證人甲○○提供予被告，並告知該電
    話即是山稜公司之電話；且被告於打電話之時，亦僅隱約知
    悉對造之女方係姓「林」，尚不知告訴人之姓名，亦從未見
    過告訴人，是直至本院審理期間始第一次見到告訴人等情，
    亦據本院訊問明白，參照上開系爭簡訊中確只有「貴公司林
    小姐」之代稱，並未指出告訴人乙○○之真實姓名等情，益
    證被告所辯，伊並非藉此對告訴人進行誹謗等語，洵屬實在
    。從而，本件簡訊發送之對象既僅為山稜公司，且限於山稜
    公司一人，顯屬「特定人且為唯一」，而非「不特定人或多
    數人」，揆諸前揭最高法院28年上字第3074號判例、75年度
    台非字第175號判決要旨，即與刑法第310條第1項之「意圖
    散布於眾」，係指散播傳布於不特定人或多數人，使大眾得
    以知悉其內容，顯非相侔。核被告上開簡訊之動機與目的，
    實係在向告訴人所服務之「主管機關」（即山稜公司）提出
    警告，並對告訴人之行為予以揭發，依其性質實與一般之檢
    舉、告發無殊，參諸前揭判例、判決意旨，被告既僅係向特
    定機關就告訴人之某種行為予以舉發或陳述，並非意圖散布
    於眾而指述足以毀損他人名譽之事，自無成立誹謗罪之可言
    。而被告之行為既未成立誹謗罪名，縱被告於本院審判中有
    形同認罪之自白，然基於罪刑法定原則，自仍不應以誹謗罪
    相繩。
（二）有關同年7月31日0時37分撥打告訴人所使用之行動電話
      0000000000號，並留有內容為「爛女人，你滿意了吧；賤
      女人，我會讓你死的很難看。」等電話留言部分：
  (一)有關電話留言中，確有「爛女人，你滿意了吧；賤女人，我
    會讓你死的很難看」等語一節，雖經告訴人於警詢、偵查中
    指訴歷歷，並依筆錄內容以觀，當時告訴人尚曾提出該手機
    留言供製作筆錄之警員聽取，堪證本案於偵查之初應有該電
    話留言之存在，殆無疑義。而該製作筆錄之警員即臺北市政
    府警察局中山分局大直派出所警員洪俊亭，亦曾經檢察官傳
    喚到庭證稱：確有聽到上開留言等語，是證上開留言內容，
    亦確有起訴書中所指之「爛女人，你滿意了吧；賤女人，我
    會讓你死的很難看」等語，均堪採信。惟有疑義者，厥為該
    部分之犯行既為被告犯罪之重要證據，且依告訴人、證人之
    知識程度與社會經驗，斷無不能將該錄音內容予以採證留存
    之理，然於本件公訴審理過程中，竟無該部分之公訴證據陳
    庭以供勘驗，致有關該部分之指訴，竟只有告訴人於警詢、
    偵查中之片面指訴與證人之證述等供述證據可資佐證，其他
    全無物證可佐。而訊諸被告又堅決否認犯行，辯稱：有無打
    該電話伊已不記得了等語，是該部分之留言，究係何人之陳
    述、何人之語音，是否確為被告本人所為，即並無積極證據
    足資證明。而本件告訴人與被告間本非熟識，從而告訴人縱
    有接獲上開留言，如何得以確認係被告之聲音，本即容有可
    疑；證人洪俊亭又只為承辦案件之警員，縱曾在告訴人交付
    之手機中曾聽到有上開言語，又如何得以確認該部分之留言
    確係被告所為，尤滋疑義。
  (二)按犯罪事實應依證據認定之，無證據不得認定其犯罪事實；
    不能證明被告犯罪者，應諭知無罪之判決，刑事訴訟法第15
    4條第2項、第301條第1項分別定有明文。又告訴人之告訴，
    本以使被告受刑事訴追為目的，故其陳述是否與事實相符，
    自應調查其他證據，以資審認，苟其所為攻擊之詞，尚有瑕
    疵，則在此瑕疵未予究明以前，即不能遽採為斷罪之基礎（
    最高法院69年台上字第1531號判例參照）。而被告未經審判
    證明有罪確定前，推定其為無罪；無論直接或間接證據，其
    為訴訟上之證明，須於通常一般之人均不致有所懷疑，而得
    確信其為真實之程度者，始得據為有罪之認定，倘其證明尚
    未達到此一程度，而有合理之懷疑存在，無從為有罪之確信
    時，自得為無罪之判決，最高法院亦著有76年臺上字第4986
    號判例可資遵循。尤以在改良式當事人進行主義之現行刑事
    訴訟制度下，檢察官就被告犯罪事實，應負舉證責任，並指
    出證明之方法，此為刑事訴訟法第161條第1項所明定，對照
    上述之判例闡述，檢察官所應負之舉證責任，自必須說服法
    院至無所合理懷疑之程度，以形成有罪心證；在法院就檢察
    官起訴事實仍存有合理懷疑之情形下，除於公平正義之維護
    外，無須依職權調查證據以排除此合理懷疑，得逕為無罪判
    決，以維法院在控辯雙方盡力攻防制度構造下之中立性，此
    觀刑事訴訟法第163條第2項之規定自明（最高法院92年臺上
    字第128號判例同時參照）。而為維持法院之中立性格，所
    謂法院應依職權調查證據之情形，應僅限於有相當理由足信
    檢察官無法盡職地從事犯罪訴追者之角色，以致不能維持控
    辯盡力攻防之制度構造，否則自不得動輒以公平正義之維護
    為名，強求法院為不利被告證據之調查，破壞當事人武器平
    等原則以及法院公正中立形象之制度設計。是本案自應以兩
    造於本院審理中所提出攻防之證據，作為論斷有罪與否之基
    礎，不再須由本院職權發動調查、蒐集證據（最高法院91年
    臺上第5846號判決參照）。
  (三)如前述，本件被告雖不否認曾在其夫離家出走期間打電話給
    告訴人，然否認曾於96年7月31日有上開電話語音留言之行
    為。而卷附之通聯紀錄與手機簡訊照片等，依其時間多係在
    96年3月29日至同月31日間之往來紀錄，雖足以證明被告確
    曾在96年3月間與告訴人間有電話往來，然參證被告辯稱，
    伊確曾因被告之夫離家出走，又看到告訴人與其夫間往來書
    信，致有打電話給告訴人發洩情緒等語，互核尚屬一致。然
    該部分所能證明者厥為96年3月29日至同年3月31日間之事實
    ，與本件起訴之96年7月31日之電話語音留言又無直接相關
    。而本件審理中，告訴人曾經被告聲請傳喚到庭為證，若告
    訴人就被告本部分之犯罪事實有所補充，原得於為證過程中
    ，就該部分之事實予以釐清，以供法院查證，然告訴人又引
    用刑事訴訟法第181條規定拒絕為證，從而該部分之證據亦
    無審理中之證述可資補強。是本件公訴證據就96年7月31日
    之語音留言犯行，除告訴人之片面指訴與警員之證述等間接
    證據外，其他並無任何積極證據可資證明，均如前述。從而
    本部分被告之犯罪即屬不能證明，自應為被告該部分無罪之
    諭知。
五、綜合上述，被告於96年3月23日下午1時50分，雖有發送「貴
    公司林小姐與豐文公司甲○○有姦情且從事出賣公司的事情
    請小心」之簡訊，至乙○○任職之山稜公司之事實，然就告
    訴人乙○○確有與其夫甲○○間有姦情部分之事實，被告已
    舉證證明其內容為真實，依刑法第310條第3項規定，其行為
    不罰；而有關「出賣公司」部分之指摘，被告逕為指摘固非
    適法，然核其情節僅係對告訴人所屬之山稜公司，對告訴人
    之行為進行檢舉、告發，並非意圖散布於眾，與刑法第310
    條第1項之犯罪構成要件尚有未合。而有關被告於96年7月31
    日之電話留言犯行，業據被告否認在卷，而公訴證據又未能
    對此部分被告之犯行積極舉證，其他又無積極証據足資證明
    被告確有何公訴人所指之恐嚇、誹謗犯行，因認被告犯罪均
    屬不能證明，揆諸本判決所引用之法條及判例等意旨，自應
    為被告無罪之諭知，以免冤抑。
據上論斷，應依刑事訴訟法第301條第1項，判決如主文。
中    華    民    國    97    年    9     月    25    日
                  刑事第十二庭  法  官  楊台清
上正本證明與原本無異。
如不服本判決，應於判決送達後10日內向本院提出上訴狀（應抄
附繕本）。告訴人或被害人如對於本判決不服者，應具備理由請
求檢察官上訴，其上訴期間之計算係以檢察官收受判決正本之日
期為準。
                                書記官  陳麗津
中    華    民    國    97    年    9     月    25    日


司法院資訊處製作；財團法人民間司法改革基金會備份。
